臺灣高等法院刑事判決
110年度上訴字第3738號
上  訴  人  臺灣士林地方檢察署檢察官
被      告  蔡偉政


選任辯護人  曾豐偉律師(法扶律師)          
上列上訴人因被告詐欺案件，不服臺灣士林地方法院110年度訴
字第252號，中華民國110年11月10日第一審判決（起訴案號：臺
灣士林地方檢察署110年度偵字第2499號），提起上訴，本院判
決如下：
    主  文
上訴駁回。
    理  由
一、公訴意旨略以：被告蔡偉政於民國109年8月31日，經臉書得
    知可以領取包裹獲取報酬，遂與暱稱「林元圓」及真實姓名
    年籍均不詳之人及其他成員（3人以上）合組詐騙集團，共
    同意圖為自己不法所有，基於詐欺取財犯意聯絡，由詐騙集
    團成員先於臉書上刊登應徵廣告，以佯稱需提供帳戶資料供
    審核之詐術，使被害人許○茹陷於錯誤，而於109年8月30日
    凌晨0時19分許，將個人所申辦臺灣銀行帳號000-000000000
    000號帳戶(下稱:台銀帳戶)及第一銀行帳號000-0000000000
    0號帳戶(下稱:一銀帳戶)之提款卡、存摺寄送到新北市○○區
    ○○街000號全家超商鑫峰門市，供作集團成員詐騙被害人匯
    款之人頭帳戶。被告蔡偉政則依成員之指示於109年9月1日
    （起訴書誤載為9月15日）15時30分許，至上開全家超商鑫
    峰門市拿取裝有上開帳戶資料之包裹後，再依指示寄到斗南
    南北通巴士貨運站，並獲取當天首件包裹新臺幣(下同)1,50
    0元，之後每件加計500元之報酬。嗣經被害人發現遭騙，報
    警處理，始查悉上情。因認被告涉犯刑法第339條之4第1項
    第2款之三人以上共同犯詐欺取財罪等語。　
二、按犯罪事實應依證據認定之，無證據不得認定犯罪事實，刑
    事訴訟法第154條第2項定有明文。刑事訴訟上證明之資料，
    無論其為直接或間接證據，均須達於通常一般之人均不致有
    所懷疑，而得確信其為真實之程度，始得據為有罪之認定，
    若關於被告是否犯罪之證明未能達此程度，而有合理懷疑之
    存在，致使無從形成有罪之確信，根據「罪證有疑，利於被
    告」之證據法則，即不得遽為不利被告之認定。又按刑事訴
    訟法第161條第1項規定：檢察官就被告犯罪事實，應負舉證
    責任，並指出證明之方法。因此，檢察官對於起訴之犯罪事
    實，應負提出證據及說服之實質舉證責任。倘其所提出之證
    據，不足為被告有罪之積極證明，或其指出證明之方法，無
    從說服法院以形成被告有罪之心證，基於無罪推定之原則，
    自應為被告無罪判決之諭知（最高法院76年台上字第4986號
    、92年台上字第128號判決意旨可資參照）。
三、公訴意旨認被告涉犯刑法第339條之4第1項第2款之三人以上
    共同犯詐欺取財罪嫌，無非係以被告於警詢及偵訊時之供述
    、證人即被害人許○茹於警詢時之證述、另案被告余美麗於
    警詢中之陳述、被告與上手「林元圓」之手機對話紀錄翻拍
    照片、扣押物品目錄表等為其主要論據。
四、訊據被告固坦承其於109年9月1日依「林元圓」之指示，至
    新北市○○區○○街000號之全家超商汐止鑫峰門市，領取1件包
    裏，領到後就被警方逮捕等情，然否認有何三人以上共同犯
    詐欺取財犯行，辯稱：伊於8月31日在臉書新北市打工社團
    粉絲團，應徵短期跑腿兼職業務，與伊加LINE的聯絡人「林
    元圓」聲稱為華金貸款代辦公司，工作內容是拿客戶之貸款
    文件，於取件後把資料集中再分配寄出至不同地區的分公司
    ，「林元圓」嗣於9月1日14時30分稱今日有一名騎士休息，
    希望伊去幫忙代跑，伊就從五股騎車到汐止取件；伊在臉書
    看見打工訊息，以為只是單純取件的工作，就算沒有被警方
    查獲，打開包裹後伊如看見存摺、提款卡也會直接去警察機
    關報案；伊不知包裹裡面是提款卡、存摺，對方當初說裡面
    是申請貸款之資料，伊領得包裹當下就被抓，是被抓的時候
    警察當場打開伊才知道裡面是提款卡、存摺這些資料；伊是
    依警方要求及配合調查，才做後面拍照上傳及寄出的事情，
    沒有主觀犯意等語。辯護人則為被告辯稱：依卷內被告與「
    林元圓」之LINE對話紀錄及臉書應徵資料，被告無法從這些
    互動跟接觸裡預見這背後是詐騙集團之犯罪行為，僅係單純
    在臉書上應徵外送工作，對方僅稱包裹內是銀行申請貸款資
    料，被告完全不知包裹內是提款卡、存摺這類物件，每日1,
    500元之報酬並無不合理；本案係被告應徵後第一次接案，
    並於赴全家便利商店取貨時即遭警攔查，被告始知悉「林元
    圓」、華金貸款代辦公司云云均為詐騙份子，然當時新北市
    刑警大隊偵八小隊長黃俊豪及員警邱育鈞為循線繼續偵查避
    免打草驚蛇，要求被告配合「林元圓」後續指示進行轉寄，
    被告後續與詐騙集團聯繫都是出於配合警方協助追查上游，
    被告主觀上並無詐欺或幫助詐欺之犯意等語。經查：
㈠被告於109年8月31日循臉書打工社團網頁文章應徵工作，經「
  林元圓」於109年8月31日以通訊軟體LINE向被告表示「我們是
  華金貸款代辦公司徵跑腿業務一名我們會把客戶的貸款件寄去
  您的貸款地區附近..到件後業務負責幫我們取件集中分配在統
  一寄給不同地區的分公司」、「薪水部分：每日底薪1500，當
  然跑超過5個門市，多跑一個點薪水加500，無上限！第一天上
  班的話下班馬上結算薪水，之後都是每週五結算一次」，被告
  詢以「單純只是送文件嗎」、「薪資是匯款」，「林元圓」於
  109年9月1日回覆「單純取寄文件」、「是的薪資是匯款」，
  被告嗣詢問「工作內容我還不是很了解我到時候是去哪裡領包
  裹？」，「林元圓」稱「我會傳超商地址跟取貨代碼給您」、
  「領完後您拆開拍照片給我我會教您分配」「之後去這2個點
  寄」、「寄出後工作就結束了」、「這樣的話我這邊就先幫您
  安排嘍？」，未久「林元圓」向被告表示「您好請問您現在能
  工作嗎？因為突然有一個騎士休息」，被告答稱「可以啊」，
  「林元圓」即傳送訊息要求被告前往位於新北市○○區○○街000
  號之全家超商汐止鑫峰門市領取包裹，被告乃於同日15時30分
  許，在上址全家超商店內領取包裏，甫領得尚未打開之際，即
  在店內被在旁的員警查獲，被告當時向員警表示不知內容物，
  警方乃經被告同意一同拆封包裹，當場在包裹內扣得被害人許
  ○茹之台銀帳戶及一銀帳戶之存摺及提款卡，經警檢視被告手
  機內相關對話後，警方乃要求被告依「林元圓」指示，將存摺
  及提款卡拍照回傳，並於同日晚間至新北市○○區○○○街000號巴
  士貨運站，在警方全程監控下，將被害人許○茹已掛失之台銀
  帳戶存摺1本、提款卡1張，寄送至斗南南北通巴士貨運站，並
  通報雲林當地警方協助後續偵辦，經警循線查獲至該貨運站領
  取包裹之余美麗等情，業經證人即查獲被告之警員黃俊豪、邱
  育鈞於原審到庭證述明確（見原審卷二第28至35頁），並經另
  案被告余美麗於警詢陳稱其領取包裹之情（見偵卷第21至27頁
  ），復有臉書網頁、被告與「林元圓」間LINE對話紀錄（見偵
  卷第47至54頁、原審訴字卷一第15至31頁）、被告與警方之LI
  NE對話紀錄（見原審訴字卷一第33至45頁)、新北市政府警察
  局刑事警察大隊扣押筆錄及扣押物品目錄表（見偵卷第33至37
  頁)等附卷可稽，此部分事實堪可採認。是被告及其辯護人所
  辯：被告係應徵工作，對方僅告知是申請貸款資料，本案係被
  告應徵後第1次接案，並於赴全家便利商店領取包裹尚未打開
  之際即遭警查獲，嗣後傳送照片及寄送帳戶均係配合警方偵辦
  等情，洵堪採信。
㈡本件被告係透過臉書公開社團獲取求職訊息後，始與對方聯繫
  ，已如前述，而本案係被告初次依指示領取包裹，被告於領取
  本案包裹前，「林元圓」僅告知係領取貸款文件，有前述被告
  與「林元圓」間LINE對話紀錄附卷可稽，雖「林元圓」於前開
  對話中指示「領完後您拆開拍照片給我」，然被告甫領得本案
  包裹未及開拆目睹其內容物，乃至於拍照傳送，即為警查獲，
  則其未曾實際依指示開拆包裹、拍照，就後續如何依指示寄送
  ，均不甚明瞭，此觀其於9月1日在LINE對話紀錄中向「林元圓
  」表示「工作內容我還不是很了解」、「我到時候是去哪裡領
  包裹？」、「領完之後呢？再送去你們的分公司？」等（見原
  審訴字卷一第19頁），堪認其對該「工作」之模式及後續動作
  尚屬一知半解，已難認被告知悉其所應徵之工作內容乃參與詐
  欺犯罪行為，酌以證人黃俊豪於原審證稱：依包裏外觀沒有辦
  法判斷內容物（見原審訴字卷二第32頁），證人邱育鈞證稱：
  從包裹外觀看不到內容物等語（見原審訴字卷二第35頁)，是
  被告得否從上開應徵對話內容及其初次領得之包裹外觀，立即
  知悉察覺或預見到其所領取之包裹內係存摺、提款卡等物或此
  乃詐騙集團獲取人頭帳戶之手法，顯非無疑，自無從遽認被告
  已與「林元圓」及其所屬詐欺集團成員有共同詐欺取財或犯罪
  之犯意聯絡，從而被告及其辯護人辯稱不知包裹內係存摺及提
  款卡，被告無共同詐欺之犯意聯絡，亦無幫助詐欺之犯意，即
  非完全無據。
㈢綜上，被告就其所辯其係應徵工作，對方僅告知是代為領取申
  請貸款資料之包裹，其初次依指示赴全家便利商店領取包裹尚
  未打開之際即遭警查獲等情，業據其提出相關臉書網頁及對話
  紀錄為證，核與證人黃俊豪、邱育鈞所證相符，依被告之涉入
  時間與參與程度、對該工作實際內容之明瞭度，其得否即時察
  覺有疑而知悉或得預見包裹內實係帳戶存摺、提款卡等物，非
  無合理懷疑，依檢察官所舉證據及卷內資料，經逐一調查、剖
  析，仍未能獲被告有罪之確切心證，本案尚有合理懷疑存在，
  致無從形成被告有罪之確信，本諸罪疑唯輕之刑事證據法則，
  被告之犯罪既屬不能證明，揆諸前開規定及說明，自應為被告
  無罪之諭知。
五、駁回上訴之理由 
㈠原審審理後，認檢察官所提證據，尚不能證明被告犯罪，而對
  被告為無罪諭知，經核其認事用法、證據之取捨，均已詳為敘
  明，並無不合。
㈡檢察官上訴意旨略以：衡諸常情，現今社會物流發達，如要寄
  送或收受包裹，基於費用及便利性考量，一般人應該會選擇至
  郵局或便利商店以宅配或到店取貨方式處理，正常狀況下，沒
  有理由委由不熟識之他人前往收取後再交付之，如為不熟識之
  人向他人收取包裹後，再轉交之，包裹中可能是與犯罪有關的
  物品，更何況本件被告所辯稱之工作內容，尚且包括將包裹打
  開、拍照、再予上傳之特殊異於正常社會交易行為內容，若是
  一般正常包裹，豈會需要將寄送之內容物拆開、拍照、上傳再
  予轉交？衡情如此工作內容，即可輕鬆領取高額報酬，豈能不
  令人生起疑心？而現今社會詐欺犯罪猖獗，包裹中極有可能就
  是人頭帳戶的存摺與提款卡及密碼等物，若協助領取後交付他
  人，可能會幫助他人犯詐欺取財罪，也可能幫助犯罪者以人頭
  帳戶製造金流斷點而掩飾或隱匿其詐欺犯罪所得之來源或去向
  ，參以，被告僅需為如此簡單工作，即可領取高額報酬，亦與
  常情迥異，綜上所述，被告顯有幫助詐欺之不確定故意。原審
  判決僅以被告辯稱不知道包裹內容物為何，即遽認被告並無幫
  助詐欺的犯意，上開理由似與經驗及論理法則未符。原審判決就
  被告何以可以從事僅係領取包裹後，將寄送之內容物拆開、拍
  照、上傳再予轉交之異於一般正常社會交易行為之工作，即可
  輕鬆領取高額報酬，認定被告並無幫助詐欺之未必故意乙節，
  並未於判決理由中詳加具體說明，而予以採信被告上開辯解，此
  部分似有判決不備理由之未洽。爰依法上訴等語。
㈢按刑法上之幫助犯，係指以幫助之意思，對於正犯資以助力，
  使其犯罪易於達成而言，故幫助犯之成立，不僅須有幫助他人
  犯罪之行為，且須具備明知他人犯罪而予以幫助之故意，始稱
  相當；又刑法並不承認過失幫助之存在，是以從犯之成立，須
  有幫助之故意，亦即必須認識正犯之犯罪行為而予幫助者，始
  足當之（最高法院86年度台上字第4824號、72年度台上字第65
  53號判決意旨參照）。又按對幫助犯罪故意之認定，無法確信
  係出於直接故意或間接故意為之，而仍有合理懷疑存在時，即
  應為有利於行為人之認定。
㈣綜合被告供述、證人黃俊豪、邱育鈞證述及卷附相關臉書網頁
  、對話紀錄及扣押物品目錄表，堪認被告當日乃初次依指示領
  取包裹，其於領取本案包裹前，「林元圓」僅告知係領取貸款
  文件，其於赴全家便利商店領取包裹尚未打開之際即遭警查獲
  。依其於當日在LINE對話紀錄中向「林元圓」所表示之「工作
  內容我還不是很了解」、「我到時候是去哪裡領包裹？」、「
  領完之後呢？再送去你們的分公司？」等（見原審訴字卷一第
  19頁），足徵其對該「工作」之模式及後續動作尚屬一知半解
  ，其於甫領得包裹即遭查獲，未曾實際依指示開拆包裹、拍照
  ，就後續如何依指示寄送亦不甚明瞭，是被告得否在對工作內
  容及後續動作尚屬一知半解之情況下，從上開對話內容及其初
  次領得之包裹外觀，即知悉或預見到其所領取之包裹內係存摺
  、提款卡等物，尚非無疑，尚難以被告甫以相當之報酬接下該
  工作依指示領取包裹，未及熟稔工作內容，即認被告主觀上對
  於幫助詐欺取財有所預見並容任其發生，而遽為不利被告之認
  定。檢察官上訴意旨所指，難認有據。
㈤本案檢察官所舉證據及卷內資料，業經逐一調查、剖析，仍未
  能獲被告有罪之確切心證，本案尚有合理懷疑存在，無從確信
  被告有三人以上共犯詐欺取財或幫助詐欺之故意，基於罪疑唯
  輕原則，自應為有利被告之認定，原審認依檢察官所舉證據，
  尚不足以證明被告確有公訴意旨所指犯行，並於判決理由內逐
  一詳予論述，尚無違背經驗法則及論理法則；檢察官執上開理
  由提起上訴，所舉證據仍不足以證明被告犯罪，尚難說服本院
  推翻原判決，另為不利於被告之認定，其上訴無理由，應予駁
  回。　　　
據上論斷，應依刑事訴訟法第368條，判決如主文。
本案經檢察官郭千瑄提起公訴，檢察官吳昭瑩提起上訴，檢察官
謝宗甫到庭執行職務。　　　　
中　　華　　民　　國　　111 　年　　3 　　月　　17　　日
                  刑事第十八庭  審判長法  官  何俏美
                                      法  官  陳海寧
                                      法  官  葉乃瑋
以上正本證明與原本無異。
檢察官如不服本判決，應於收受送達後20日內向本院提出上訴書
狀，惟須受刑事妥速審判法第9條限制。其未敘述上訴之理由者
，並得於提起上訴後20日內向本院補提理由書(均須按他造當事
人之人數附繕本)「切勿逕送上級法院」。
刑事妥速審判法第9條：
除前條情形外，第二審法院維持第一審所為無罪判決，提起上訴
之理由，以下列事項為限：
一、判決所適用之法令牴觸憲法。
二、判決違背司法院解釋。
三、判決違背判例。
刑事訴訟法第 377 條至第 379 條、第 393 條第 1 款之規定，
於前項案件之審理，不適用之。
被告不得上訴。
                                      書記官  程欣怡
中　　華　　民　　國　　111 　年　　3 　　月　　17　　日